【裁判字號】    96,訴,196
【裁判日期】    980527
【裁判案由】    分割共有物
【裁判全文】
臺灣嘉義地方法院民事判決               96年度訴字第196號
原      告  Ａ○○
                        之2
訴訟代理人  何茂雄律師
被      告  子○○
            卯○○
            辰○○
            巳○○
            午○○
                        號
            黃啟勳
                        9弄1.
            丑○○
            寅○○
兼前列八人
共 同訴 訟  申○○
代  理  人
被      告  戌○○
兼共同訴訟  地○○
代  理  人
被      告  黃○○
            Ｃ○○
兼共同法定  Ｄ○○
代  理  人
被      告  Ｂ○
            宇○○
            未○○
            宙○○
            玄○○
            康  (即康  )
            己○○
            庚○
            戊○○(康英)
            辛○
上列當事人間分割共有物事件，本院於民國98年5月11日言詞辯
論終結，判決如下：
    主  文
被告黃○○、Ｃ○○、Ｄ○○、Ｂ○、宇○○、未○○、宙○○
、玄○○、康  、己○○、庚○、戊○○、辛○應就訴外人楊蘇
專所有坐落嘉義縣六腳鄉○○○段一八五之一號土地，應有部分
三分之一辦理繼承登記。
被告丑○○、寅○○應就訴外人癸○○所有坐落嘉義縣六腳鄉○○○段一八五之一號土地，應有部分三三八四分之二八二辦理繼
承登記。
原告與被告黃○○、Ｃ○○、Ｄ○○、Ｂ○、宇○○、未○○、
宙○○、玄○○、康  、己○○、庚○、戊○○、辛○、丑○○
、寅○○、申○○、地○○、戌○○、辰○○、巳○○、黃啟勳
、午○○、卯○○、子○○共有坐落嘉義縣六腳鄉○○○段一八
五之一號土地，應分割如下：附圖甲部分面積五八一點五六平方
公尺歸原告取得；乙部分面積二九０點七八平方公尺歸被告地○○、戌○○取得，並按登記應有部分比例各九十分之五保持共有
；丙部分面積二一八點０九平方公尺歸被告卯○○、子○○取得
，並按登記應有部分比例各七二分之三保持共有；丁部分面積二
一八點０八平方公尺歸被告辰○○、巳○○、黃啟勳、午○○取
得，並按登記應有部分比例各四八分之一保持共有；戊部分面積
二一八點０八平方公尺歸被告申○○取得；己部分面積二一八點
０八平方公尺歸被告丑○○、寅○○公同共有取得；O部分面積
九五點八四平方公尺、O1部分面積三０一點八三平方公尺、O2部
分面積八八點四六平方公尺、O3部分面積三八六點二平方公尺歸
被告黃○○、Ｃ○○、Ｄ○○、Ｂ○、宇○○、未○○、宙○○
、玄○○、康  、己○○、庚○、戊○○、辛○公同共有取得；
庚部分面積五八五平方公尺，歸兩造共同取得，並按應有部分為
原告九分之二，被告地○○及戌○○各九十分之五，被告卯○○
、子○○各七二分之三，被告辰○○、巳○○、黃啟勳、午○○
各四八分之一，被告申○○十二分之一，被告丑○○、寅○○公
同共有三三八四分之二八二及被告黃○○、Ｃ○○、Ｄ○○、Ｂ
○、宇○○、未○○、宙○○、玄○○、康  、己○○、庚○、
戊○○、辛○公同共有三分之一之比例保持共有。
訴訟費用由被告黃○○、Ｃ○○、Ｄ○○、Ｂ○、宇○○、未○○、宙○○、玄○○、康  、己○○、庚○、戊○○、辛○連帶
負擔三分之一，被告丑○○、寅○○連帶負擔三三八四分之二八
二，被告申○○負擔十二分之一，被告辰○○、巳○○、黃啟勳
、午○○各負擔四八分之一，被告卯○○、子○○各負擔七二分
之三，被告地○○、戌○○各負擔九十分之五，餘由原告負擔。
    事實及理由
壹、程序事項：
一、按訴狀送達後，原告不得將原訴變更或追加他訴，但訴訟標
    的對於數人必須合一確定時，追加其原非當事人之人為當事
    人者，不在此限，民事訴訟法第255條第1項第5款定有明文
    。經查，原告起訴原聲明原為：「一、兩造共有坐落嘉義縣
    六腳鄉○○○段185-1地號，建，面積3,282平方公尺，請准
    予原物分割。其分割方法：起訴狀附表紅色部分，面積729.
    30平方公尺，歸原告取得，其餘，由被告按原應有部分比例
    保持共有」（按被告為楊蘇專、楊鄭小金、子○○、辰○○
    、巳○○、午○○、癸○○、申○○、戌○○、卯○○、黃
    啟勳），嗣以書狀變更聲明為「一、被告黃○○、Ｃ○○、
    Ｄ○○等3人，應先代位繼承人即被繼承人鄭日章持分額與
    被告Ｂ○、宇○○、未○○、宙○○、玄○○等5人，共同
    就其繼承人即被繼承人鄭康備之持分額，而後與被告康  、
    己○○、庚○、戊○○、辛○等5人，代位繼承即被繼承人
    康楊奈就其被繼承人楊蘇專所有坐落嘉義縣六腳鄉○○○段
    185-1地號、建、面積0.3202公頃應有部分3分之1辦理繼承
    登記。二、被告丑○○、寅○○等，應就其被繼承人癸○○
    所有坐落嘉義縣六腳鄉○○○段185-1地號、建、面積0.320
    2公頃應有部分3384分之282辦理繼承登記。三、兩造共有第
    一項土地，請准予原物分割，其分割方法（如原告準備書狀
    (四)附圖）：1.紅色部分：面積0.0711公頃，代號：1、3、
    4、5歸原告取得。2.黃色部分：合計面積0.1068公頃之土地
    ，代號：2、9、10、11、12、13歸被告丑○○、寅○○、子
    ○○、辰○○、巳○○、午○○、申○○、卯○○、黃啟勳
    等，按原應有部分比例保持共有。3.藍色部分：合計面積
    0.0356公頃之土地，代號：14歸被告地○○、戌○○按原應
    有部分保持比例共有。4.綠色部分：面積0.1067公頃之土地
    ，代號：6、7、8、15歸被告康  （A）、己○○（B）、庚○（C）、戊○○（D）、辛○（E）各取得18分之1（面積0.
    01778公頃）土地。另有18分之1（F）面積0.0177 8公頃之
    土地，歸被告Ｂ○、宇○○、未○○、宙○○、玄
    ○○各取得108之1（面積0.00296公頃）土地，另有108
    之1面積0.00296公頃之土地，歸被告Ｄ○○（甲）、黃○○（乙）、Ｃ○○（丙）各取得324分之1（面積0.00099公
    頃）土地（均以實測為準）」，揆諸上開規定，核無不合，
    應予准許。
二、原告於判決確定前，得撤回訴之全部或一部。但被告已為本
    案之言詞辯論者，應得其同意。訴之撤回應以書狀為之。但
    於期日，得以言詞向法院或受命法官為之。以言詞所為訴之
    撤回，應記載於筆錄，如他造不在場，應將筆錄送達。訴之
    撤回，被告於期日到場，未為同意與否之表示者，自該期日
    起；其未於期日到場或係以書狀撤回者，自前項筆錄或撤回
    書狀送達之日起，十日內未提出異議者，視為同意撤回。民
    事訴訟法第262條定有明文。本件原告起訴之被告原包含酉
    ○○、天○○、壬○○○、甲○○、乙○○、丁○○、丙○○及亥○○，嗣後於民國98年5月11日言詞辯論期日撤回前
    列被告，酉○○、天○○、壬○○○、甲○○、乙○○、丁○○、丙○○及亥○○皆未曾於言詞辯論期日到庭，故原告
    此部分之撤回應生合法撤回之效力。
三、本件被告黃○○、Ｃ○○、Ｄ○○、Ｂ○、宇○○、未○○
    、宙○○、玄○○、康  、己○○、庚○、戊○○、辛○經
    合法通知，均未於言詞辯論期日到場，經再次通知仍不到場
    ，核無民事訴訟法第386條各款所列情形，爰由本院依職權
    由一造辯論而為判決。
貳、實體部分：
一、原告起訴主張：嘉義縣六腳鄉○○○段185-1地號土地（下
    稱系爭土地）共有人楊蘇專、癸○○均已死亡，有除戶戶籍
    謄本足憑，各該部分共有土地迄未辦理繼承登記，依法，繼
    承人等應先分別辦理繼承登記，次就系爭土地為原物分割，
    合先敘明。兩造共有土地並無約定不分割情事，依物之使用
    目的亦無不能分割之情形，茲因兩造不能達成協定分割，爰
    依法請求按97年6月11日朴子地政事務所土地複丈成果圖（
    下稱甲案）分割，增進兩造土地之有效使用。並聲明：一、
    被告黃○○、Ｃ○○、Ｄ○○等3人，應先代位繼承人即被
    繼承人鄭日章持分額與被告Ｂ○、宇○○、未○○、宙○○
    、玄○○等5人，共同就其繼承人即被繼承人鄭康備之持分
    額，而後與被告康  、己○○、庚○、戊○○、辛○等5人
    ，代位繼承即被繼承人康楊奈就其被繼承人楊蘇專所有坐落
    嘉義縣六腳鄉○○○段185-1地號、建、面積0.3202公頃應
    有部分3分之1辦理繼承登記。二、被告丑○○、寅○○等，
    應就其被繼承人癸○○所有坐落嘉義縣六腳鄉○○○段185-
    1 地號、建、面積0.3202公頃應有部分3384分之282辦理繼
    承登記。三、兩造共有第一項土地，請准予原物分割，其分
    割方法（如原告準備書狀 (四)附圖）：1.紅色部分：面積
    0.0711公頃，代號：1、3、4、5歸原告取得。2.黃色部分：
    合計面積0.1068公頃之土地，代號：2、9、10、11、12、13
    歸被告丑○○、寅○○、子○○、辰○○、巳○○、午○○
    、申○○、卯○○、黃啟勳等，按原應有部分比例保持共有
    。3.藍色部分：合計面積0.0356公頃之土地，代號：14歸被
    告地○○、戌○○按原應有部分保持比例共有。4.綠色部分
    ：面積0.1067公頃之土地，代號：6、7、8、15歸被告康
    （A）、己○○（B）、庚○（C）、戊○○（D）、辛○（E
    ）各取得18分之1（面積0.01778公頃）土地。另有18 分之1
    （F）面積0.01778公頃之土地，歸被告Ｂ○、宇○○、
    未○○、宙○○、玄○○各取得108之1（面積0.0029
    6公頃）土地，另有108之1面積0.00296公頃之土地，歸被
    告Ｄ○○（甲）、黃○○（乙）、Ｃ○○（丙）各取得324
    分之1（面積0.00099公頃）土地（均以實測為準）」。
二、被告方面：
  (一)被告黃○○、Ｃ○○、Ｄ○○、Ｂ○、宇○○、未○○、宙
    ○○、玄○○、康  、己○○、庚○、戊○○、辛○未於言
    詞辯論期日到場，亦未提出準備書狀作何聲明或陳述。
  (二)被告申○○則以：同意分割，但不同意原告分割方案，本件
    係建地，故各共有人有房屋地上物者，應以分配原地，無地
    上物者則分割分配空地。又公共道路或其他設施之留置，因
    楊蘇專之相關繼承人皆未出庭，故公共道路規劃留設實有困
    難，惟經本訴原告、被告申○○及地○○，一致同意不留設
    公共道路，因各自土地之鄰邊均有土地可各自設建道路。故
    請求按97年7月9日朴子地政事務所土地複丈成果圖分割，又
    中間縱向及鄰186縱向道路都是留3米（下稱乙案）。
  (三)被告地○○則以：附圖O3位置調整於現況圖編號15的位置，
    再將原O3的位置分配給原告，被告地○○的位置分割線南邊
    向上移，東邊向東移，面積則維持附圖所示之面積，楊蘇專
    繼承人O3分得位置為袋地，其鄰地185-41號土地為被告地○○所有，本人願意無條件提供4米路寬給楊蘇專繼承人出入
    道路使用（下稱丙案）。
三、本院之判斷：
  (一)按分割共有物乃為消滅物之共有狀態，以利土地之融通及增
    進經濟效益，是除非因物之使用目的不能分割，或契約訂有
    不分割之期限，否則各共有人得隨時請求分割共有物，此觀
    諸民法第823條第1項規定自明。經查，原告主張系爭土地為
    兩造所共有，兩造應有部分如附圖所示，並無不能分割之原
    因，兩造亦無不分割之約定等情，業據其提出土地登記謄本
    為證，復為被告所不爭執。從而，依前揭規定，原告本於系
    爭土地共有人之地位訴請裁判分割，即屬有據。
  (二)次按因繼承、強制執行、公用徵收或法院之判決，於登記前
    已取得不動產物權者，非經登記，不得處分其物權，民法第
    759條定有明文。故不動產之共有人中有人死亡時，於其繼
    承人未為繼承登記以前，固不得分割該共有之不動產。但若
    於分割共有物之訴訟中，請求該繼承人辦理繼承登記，併合
    併對該繼承人及其餘共有人為分割共有物之請求，則向為實
    務所允許（最高法院69年臺上字第1012號判例要旨參照）。
    經查，上開土地登記共有人楊蘇專、癸○○分別於43年2月9
    日、71年9月18日死亡，黃○○、Ｃ○○、Ｄ○○、Ｂ○、
    宇○○、未○○、宙○○、玄○○、康  、己○○、庚○、
    戊○○、辛○為楊蘇專之繼承人，丑○○、寅○○為癸○○
    之繼承人，均未辦理繼承登記，是原告請求黃○○、Ｃ○○
    、Ｄ○○、Ｂ○、宇○○、未○○、宙○○、玄○○、康
    、己○○、庚○、戊○○、辛○應就楊蘇專所有系爭土地應
    有部分三分之一辦理繼承登記；請求丑○○、寅○○應就癸○○所有系爭土地應有部分三三八四分之二八二辦理繼承登
    記，亦屬有據。
  (三)再按分割方法，法院除可自由裁量，亦應參酌當事人之聲明
    、共有物之性質、使用現況、價格、經濟效用及全體共有人
    之利益等因素，而為適當之分配，要以維持全體共有人之公
    平為標準。法院裁判分割共有土地時，部分共有人仍願維持
    共有關係者，應准該部分共有人成立新共有關係（最高法院
    69年度臺上字第1831號判例要旨參照）。經查：
  1.系爭土地北邊有約9米之鄉村道路，西邊為185-27號土地，
    再往西為台19線公路，南邊有雞舍及田地，雞舍現由訴外人
    天○○占用，東邊為186號土地，有約2米之私設道路，系爭
    土地上門牌號碼六腳鄉六斗村六斗尾26號建物由申○○使用
    ，屋齡約68年，同村28號建物現由卯○○、子○○使用，同
    村29號建物由辰○○、巳○○、黃啟勳使用（勘驗筆錄漏列
    午○○），同村26-2號建物現由原告使用，屋齡約50年，上
    開建物均為磚木造平房等情，業經本院勘驗現場及囑託朴子
    地政事務所測量明確，製有勘驗筆錄及朴子地政事務所函覆
    現況圖、現場照片在卷可證，應堪認定。
  2.本院審酌下列因素，認兩造分得位置以附圖所示為適當：
  系爭土地上有4棟建物，均為磚木造平房，已如上述，而建
    物本身外觀、建材結構尚屬堅實，亦有照片可參，故建物有
    使用價值，基於經濟考量，以保存系爭建物為適當，又為免
    土地利用關係趨於複雜，應使系爭建物所在土地分歸所有人
    為妥適。26號建物為申○○使用，故建物所在之戊部分面積
    218.08平方公尺分歸申○○所有，28號建物卯○○、子○○
    使用，故建物所在之丙部分面積218.09平方公尺分歸卯○○
    、子○○所有，29號建物由辰○○、巳○○、黃啟勳、午○○使用，故建物所在之丁部分面積218.08平方公尺分歸辰○○、巳○○、黃啟勳、午○○所有，26-2號建物現由原告使
    用，故建物所在之甲部分面積581.56平方公尺分歸原告所有
    。據地○○所述：185-27號土地是我兒子的建地等語（本院
    97年5月7日審理筆錄參照），乙部分與185-27號土地相鄰，
    故乙部分面積290.78平方公尺由地○○、戌○○取得，並依
    應有部分保持共有，便於地○○、戌○○使用。至O、O1、
    O2、O3土地面積合計872.33平方公尺則由楊蘇專繼承人即黃
    ○○、Ｃ○○、Ｄ○○、Ｂ○、宇○○、未○○、宙○○、
    玄○○、康  、己○○、庚○、戊○○、辛○共同取得；己
    部分土地面積218.08平方公尺則由癸○○繼承人丑○○、寅
    ○○共同取得。又分割後，除丙、戊部分外，其他各部分土
    地均成袋地，故在丙、戊東側各設1條南北向路寬5米之道路
    ，各延伸至丁、O部分南側邊線，再從O2設1條東西向路寬5
    米之道路，貫通上開2條南北向道路，便於兩造通行，此庚
    部分道路面積585平方公尺分歸兩造共同取得，由兩造按應
    有部分比例負擔面積，並按應有部分比例維持共有。末查，
    本件被告地○○、戌○○，卯○○、子○○及辰○○、巳○○、黃啟勳、午○○間，就附圖乙、丙、丁部分均仍願保持
    共有乙節，業據被告地○○、申○○陳述在卷（96年7月2日
    審理筆錄參照）。綜上，本件依附圖方案分割，對兩造而言
    ，堪稱公平合理。
  原告所主張之甲案，由原告取得26號建物所在之戊部分土地
    及丑○○、寅○○取得之己土地；黃○○、Ｃ○○、Ｄ○○
    、Ｂ○、宇○○、未○○、宙○○、玄○○、康  、己○○
    、庚○、戊○○、辛○共同取得26-2號建物所在之甲土地，
    均係將非屬各該當事人所有建物所在土地分歸各該人所有，
    日後可能衍生拆屋還地糾紛，應非妥適。況且，上開方案使
    丑○○、寅○○、辰○○、巳○○、黃啟勳、午○○、卯○○、子○○、申○○共同取得丙、O1及丁土地，權利關係益
    形複雜，亦與分割之目的相悖。故原告主張之甲案殊無足採
    。
  申○○所主張之乙案，主張南北向道路路面寬3公尺為足，
    按建築技術規則建築設計施工編第2條有關建築基地之規定
    ：「基地內私設道路之寬度不得小於左列標準：長度大於20
    公尺者為5公尺。」，經本院函請朴子地政事務所測繪分割
    方案，庚部分道路業已超過20公尺（本院龍民樸96訴字第
    196號函、朴子地政事務所97年10月6日複丈成果圖參照），
    故路面寬應以5公尺為宜，申○○主張之乙案尚難憑採。
  地○○所主張之丙案，地○○固然同意在185-41號土地上留
    設之4米路寬道路，供黃○○、Ｃ○○、Ｄ○○、Ｂ○、宇
    ○○、未○○、宙○○、玄○○、康  、己○○、庚○、戊○○、辛○出入，惟渠等未到庭，意願如何，實無從知悉，
    況上開留設道路僅生債權效力，並無絕對效力，倘黃○○等
    人將分得部分轉讓第三人，該第三人得否繼受而使用留設道
    路，非無疑問，為免日後發生爭執，丙方案應無足採取。
四、綜上，兩造為系爭土地之共有人，系爭土地復查無使用目的
    不能分割或契約訂有不能分割期限等情事，從而，原告以兩
    造無法協議分割，本於民法第823條第1項前段之規定提起本
    訴，訴請被告為繼承登記、裁判分割，為有理由，應予准許
    。又本院審酌系爭土地之使用現狀、整體利用之效益、共有
    人之利益等情，認以附圖所示分割位置方案分割系爭土地，
    應屬可採，爰諭知如主文第3項所示。
五、末按因共有物分割、經界或其他性質上類似之事件涉訟，由
    敗訴當事人負擔訴訟費用顯失公平者，法院得酌量情形，命
    勝訴之當事人負擔其一部，民事訴訟法第80條之1定有明文
    。又分割共有物之訴，係合兩造之必要共同訴訟，原、被告
    之間本可互換地位，本件原告起訴雖於法有據，但被告之應
    訴實因訴訟性質所不得不然，故所為抗辯自為伸張或防衛權
    利所必要，是以本院認本件之訴訟費用應由兩造按其應有部
    分之比例分擔，較為公允，爰諭知如主文第4項所示。
六、本件事證已臻明確，兩造其餘攻擊防禦方法與舉證，核與判
    決結果無影響，爰不逐一論述，附此敘明。
七、據上論結，本件原告之訴為有理由，依民事訴訟法第385條
    第1項後段、第80條之1、第85條第1項、第85條第2項，判決
    如主文。
中    華    民    國    98    年    5     月    27    日
                  民事第一庭法  官  張鶴齡
以上正本係照原本作成
如對本判決上訴須於判決送達後20日內向本院提出上訴狀
中    華    民    國    98    年    5     月    27    日
                            書記官  王博昭


司法院資訊處製作；財團法人民間司法改革基金會備份。
